【裁判字號】    96,易,3815
【裁判日期】    970215
【裁判案由】    背信
【裁判全文】
臺灣板橋地方法院刑事判決              96年度易字第3815號
公  訴  人  臺灣板橋地方法院檢察署檢察官
被      告  丁○○
上列被告因背信案件，經檢察官提起公訴（95年度偵續字第510
號），本院判決如下：
    主  文
丁○○為他人處理事務，意圖為自己不法之利益，而為違背其任
務之行為，致生損害於本人之財產，處有期徒刑陸月，如易科罰
金，以銀元參佰元即新臺幣玖佰元折算壹日，減為有期徒刑參月
，如易科罰金，以銀元參佰元即新臺幣玖佰元折算壹日。
    事  實
一、丁○○與甲○○係朋友關係，緣甲○○前於民國88年10月8
    日向童志學購買臺北市○○區○○段1 小段1937建號（即門
    牌號碼臺北市○○區○○街139 號5 樓之9） 房屋所有權全
    部及所坐落臺北市○○區○○段1 小段493 地號應有部分1
    萬分之129 土地，登記於其個人名下，並以上開房地為抵押
    向陽信商業銀行股份有限公司貸得新臺幣（下同）550 萬元
    ，嗣因甲○○信用狀況不佳，遂與丁○○約定，將上開房地
    信託登記於丁○○名下，並於93年11月12日完成上開房地之
    所有權移轉登記，再以丁○○名義並以上開房地為抵押，向
    國泰世華商業銀行股份有限公司貸得630 萬元，貸款本息由
    甲○○負擔，且上開房地之管理、處分、改良或設定負擔等
    行為，均須經甲○○同意。詎丁○○明知其僅係受託登記為
    所有權人，非經甲○○同意，不得任意處分上開房地，竟因
    甲○○遲繳94年12月至95年2 月之銀行貸款本息，為避免上
    開房地若遭拍賣不足額，其個人將需負擔不足額部分之貸款
    債務，而意圖為自己不法之利益，於95年5 月9 日，與不知
    情之乙○○簽訂不動產買賣契約書，將上開房地以750 萬元
    之代價出售予乙○○，乙○○則交付訂金78萬元予不知情之
    百匠不動產經紀有限公司職員代保管，並於95年6 月6 日完
    成上開房地之所有權移轉登記，而違背其任務，致生損害於
    甲○○之財產。嗣甲○○於95年6 月間發覺有異，經調閱土
    地登記謄本後，始悉上情。
二、案經甲○○告訴臺灣板橋地方法院檢察署檢察官偵查起訴。
    理  由
一、訊據被告丁○○固坦承於95年5 月9 日，與乙○○簽訂不動
    產買賣契約書，將上開房地以750 萬元之代價出售予乙○○
    ，乙○○並交付訂金78萬元予百匠不動產經紀有限公司職員
    代保管，並已於95年6 月6 日將上開房地所有權移轉登記予
    乙○○名下之事實，惟矢口否認有何背信之犯行，辯稱：上
    開房地係伊以750 萬元之代價向甲○○購買，因甲○○有欠
    伊133 萬5 千元，伊向甲○○要錢要不回來，且上開房地快
    要被拍賣，所以甲○○就拜託伊買，伊就用欠款133 萬5 千
    元抵付部分價金，再將貸款的630 萬元交給甲○○，之後並
    將上開房屋租給甲○○，約定租金每月2 萬5 千元，由甲○○負責繳交貸款本息以代租金之給付，後因甲○○沒有依約
    繳付貸款，伊也負擔不起貸款，所以才將上開房地賣掉，伊
    是所有權人當然有權處分云云。
二、經查：
  (一)被告確有於95年5 月9 日，與證人乙○○簽訂不動產買賣契
    約書，將上開房地以750 萬元之代價出售予乙○○，乙○○
    並交付訂金78萬元予百匠不動產經紀有限公司職員代保管，
    並已於95年6 月6 日將上開房地所有權移轉登記予乙○○等
    情，業經被告於本院審理中自承不諱，核與證人乙○○於本
    院審理中之證述情節相符，並有臺北市土地登記第二類謄本
    、臺北市建物登記第二類謄本、地籍資料異動索引、乙○○
    與百匠不動產經紀有限公司簽訂之買方定金收款憑證、被告
    與乙○○簽訂之不動產買賣契約書各1 份在卷可稽，自堪認
    定。
  (二)又上開房地係甲○○於88年10月8 日向童志學購買，登記於
    其個人名下，嗣於93年11月12日移轉登記於被告名下，再以
    被告名義並以上開房地為抵押，向國泰世華商業銀行股份有
    限公司貸款630 萬元等情，亦經被告於本院審理中自承不諱
    ，核與證人甲○○於本院審理中之證述情節相符，並有臺北
    市土地登記第二類謄本、臺北市建物登記第二類謄本、地籍
    資料異動索引、國泰世華商業銀行大同分行97年1 月18日國
    世大同字第0970000005號函附之貸款契約書、不動產使用切
    結書、增補條款契約書、切結書、委託續保暨代繳保費授權
    書、本票、授權書、本金異動資料、繳息記錄等件在卷可稽
    ，亦堪認定。
  (三)又被告雖一再辯稱上開房地係其向甲○○購買云云，惟證人
    甲○○於本院審理中具結證稱：臺北市○○區○○街139 號
    5 樓之9 這間房子是我的，我是在88年向童志學以500 多萬
    購得的，後來因為我跟童志學買房子時，有在陽信那邊貸款
    ，貸款付不出來，怕銀行會拍賣我的房子，所以才過戶給丁○○，當時我跟丁○○說房子暫時先過戶在他名下，他也要
    求我幫他辦一個30萬的信貸，因為雙方各有所求，所以就這
    樣說好；我有向丁○○借過5 萬元，是在房子過戶給他之後
    的事情，我還了他1 萬5 千元，還有欠他3 萬5 千元，我有
    簽1 張本票給他，除此之外，我們兩個沒有任何金錢往來；
    房子過戶給丁○○之後，房子、土地權狀都放在我這邊，後
    來我向丙○○他們公司借款，有拿權狀去給他們設定，房子
    過給丁○○之後，貸款是我繳的，土地稅、房屋稅也都是我
    繳的，貸款曾經有慢繳過，但是後來都有補，就是在我慢繳
    的時間，丁○○就假藉我的房子要被拍賣，就帶著他的朋友
    到我家跟我談，叫我趕快把他的名字換掉，不然會損害到他
    的名譽，當天談話的內容我有錄音，就是我之前提出的譯文
    等語（見本院97年1 月31日審判筆錄第8 至10頁），且上開
    房地於93年11月12日移轉所有權登記予被告後，確有於94年
    8 月11日設定抵押權登記予丙○○一節，亦有地籍資料異動
    索引1 份附卷可佐，而證人丙○○亦於本院審理中具結證稱
    ：我認識甲○○，是因為房子設定的案子，甲○○跟別人借
    錢，但是設定抵押是用我的名字當抵押權人；我不清楚甲○○跟別人借錢的過程，我是拿資料到地政事務所去辦，資料
    是一位吳炯警先生交給我的，他交房子及土地的權狀正本、
    丁○○的印鑑證明、印鑑章、丁○○的身分證影本給我，是
    吳炯警跟我說借錢的是甲○○等語（見本院97年1 月31日審
    判筆錄第3 、4 頁），被告亦供稱並不認識吳炯警，亦未向
    吳炯警或丙○○借過錢等語（見本院97年1 月31日審判筆錄
    第5 頁），足見於94年8 月間，以上開房地為抵押向吳炯警
    借款之人確係證人甲○○無誤，因之，證人甲○○於94年8
    月間向吳炯警借款時，既能提出上開房地之權狀正本供吳炯
    警等人設定抵押權，則證人甲○○證稱上開房地自93年11月
    12日移轉所有權登記予被告後，仍由其保管上開房地之所有
    權狀正本一情，即非無據。且以上開房地為抵押向國泰世華
    商業銀行貸款之貸款本息，及上開房地之房屋稅、地價稅均
    係由證人甲○○負責繳納一節，亦經被告於本院審理中自承
    不諱（見本院97年1 月31日審判筆錄第12頁），並有證人甲○○提出之94年房屋稅繳款書、94年期房屋稅轉帳繳納證明
    、國泰世華銀行帳號000000000000號帳戶存摺影本、國泰世
    華商業銀行存款存根等件在卷可稽，足認證人甲○○證稱上
    開貸款本息、房屋稅、地價稅均係由其繳納一節，亦屬可信
    ，再者，上開以被告名義並提供上開房地為擔保向國泰世華
    銀行貸得之630 萬元，其中250 萬元部分每月應支付之本息
    為5208元至6208元不等，280 萬元部分每月應支付之本息為
    6635元至7490元不等，100 萬元部分每月應支付之本息則為
    6500元至6864元不等，有國泰世華商業銀行大同分行97年1
    月18日國世大同字第0970000005號函附之本金異動資料、繳
    息記錄等件在卷可稽，是加計上開三筆借款每月應支付之本
    息總額僅為18343 元至20562 元不等，顯與被告所稱之每月
    租金2 萬5 千元不符，倘如被告所言，證人甲○○係代其支
    付應給付予國泰世華銀行之貸款本息以代租金之給付，則就
    超過貸款本息18343 元至20562 元部分，被告自應會向證人
    甲○○要求此部分之租金為是，被告竟未曾向證人甲○○收
    取此部分之租金，亦與常情有違。另被告於95年2 月9 日寄
    送予甲○○之存證信函記載：「甲○○先生你以本人（丁○○）名義購置大龍街139 號5 樓之9 房屋一則，逕向國泰世
    華銀行貸款已逾年餘，又已數月未予繳息，今已面臨法院查
    封，嚴重影響本人債信。本人迫於無奈將行自保，即日起即
    轉他人名下自保，並促請甲○○先生於95年3 月底前搬離該
    址，否則將訴之法律告以背信及侵占罪嫌」等語，有臺北正
    義郵局第104 號存證信函1 紙在卷可稽，且被告在證人甲○○遲繳國泰世華銀行之貸款本息時，曾偕同友人與甲○○夫
    妻爭執此事，其間被告亦曾表示：「（被告友人：）這間房
    子誰的啦！（被告：）掛我的名字啦！」、「（被告友人：
    ）他是掛你的名字嘛！（被告：）啊時間過了，我叫他轉回
    來他…（甲○○：）我有跟你說我前那一陣子我要給你辦過
    戶，叫你印鑑證明給我，你跟我說你要給我賣掉，你有沒有
    說這樣？（被告：）本來就是這樣啊！（甲○○：）我跟你
    說我要給你換過戶，你要獨吞我的房子，你以為我不知道歐
    ！（被告：）我獨吞你的房子要幹嘛！（甲○○：）不然為
    什麼我說要過戶你一直一直叫我…（被告：）人呢！人勒！
    （甲○○：）我隨時都有人（被告：）過戶，啊人勒！人你
    找出來啊！我今天就要看到人，我讓你找8 個多月了！」、
    「（被告友人：）東霖啊！你現在這件事情到底是怎樣？你
    先講（被告：）這是一年前我來他們這裡做生意啊！他說之
    前有跟人家投資生意，房子要被查封了，叫我一定要幫他忙
    ，我說我為什麼要幫你忙，他說他沒人啊！他說半年後房子
    要轉給他兒子，哪知道他信用都差掉了。（甲○○妻：）沒
    有啦！哪是說半年！（甲○○：）誰跟你說半年！（甲○○
    妻：）他說最慢一年，因為我兒子沒成年。（被告：）那現
    在也一年過了啊！（甲○○妻：）有去辦，結果我們信用差
    ，結果兒子沒擔保人，我們找不到擔保人」、「（被告：）
    我現在要把這房子轉給他，我不要這件房子聽不懂哦！」、
    「（被告：）給你們處理，你們甲○○有在處理嗎？我有找
    人來看，人家不喜歡，這也是你們的根啦！拿你們的根要幹
    嘛，這也是想說他有辦法繳快去繳，啊繳一繳，這你們的房
    子又不是我的房子，你聽得懂嗎？你沒有去繳影響到我，我
    當然不爽！」等語，亦有被告不爭執其內容真正之譯文1 份
    在卷可稽，足見無論係被告寄發予甲○○之存證信函，或係
    被告在與甲○○私下談論之過程中，被告均一致表示上開房
    地乃信託登記予其名下，而未曾提及係其向甲○○購買。至
    被告辯稱甲○○有欠其133 萬5 千元一節，被告亦始終無法
    提出任何證據以供本院查證，自難遽以採信，是被告除以其
    名義申辦630 萬元貸款交付予證人甲○○外，並未支付任何
    其他價金予甲○○，亦顯與被告辯稱其係以750 萬元向甲○○購買上開房地一節不符。因之，由上開房地在移轉所有權
    登記予被告後，權狀正本仍係由甲○○保管，甲○○在94年
    8 月間更持以向第三人借款並設定抵押權，相關之貸款本息
    及房屋稅、地價稅等亦係由甲○○負擔，被告在取得上開房
    地所有權登記之際，除以其名義申辦630 萬元貸款交付予甲○○外，並未支付任何其他之價金，被告所寄發之存證信函
    及被告私下與甲○○之對談，均一致表示上開房地係甲○○
    所有，僅係信託登記於被告名下等節，可見上開房地確係信
    託登記於被告名下，而非被告向甲○○購買。從而，被告明
    知上開房地僅係信託登記於其名下，非經甲○○之同意，不
    得擅自處分上開房地，當無疑義，而被告竟未經甲○○之同
    意，即將之出售予第三人乙○○，並移轉登記為乙○○所有
    ，顯係違背甲○○所託任務之行為，且因上開信託關係之債
    權關係係存乎被告與甲○○之間，僅有約束被告及甲○○之
    效力，致甲○○無法依據其與被告間之信託關係直接對於第
    三人乙○○行使相關權利，因而在財產上受有損失，亦甚灼
    然。
  (四)再者，以被告名義並以上開房地為擔保向國泰世華銀行申貸
    之630 萬元，於94年12月間至95年2 月間確有遲誤繳交本息
    之情形，有國泰世華商業銀行大同分行97年1 月18日國世大
    同字第0970000005號函附之繳息記錄在卷可稽，輔以在上開
    譯文中，被告一再向甲○○表示甲○○遲延繳款已影響其信
    用，而要求甲○○立即將上開房地移轉登記予第三人名下，
    否則即要處分等語，亦有譯文1 份在卷可佐，顯見被告係受
    甲○○遲延繳款影響，為避免甲○○果無法繳納貸款本息，
    上開房地即有遭拍賣之風險，且一旦拍賣所得不足以清償上
    開全部貸款本息，其即需以個人名義負擔不足額部分之債務
    ，方為此舉，且被告在將上開房地以750 萬元之代價出售予
    乙○○，乙○○並支付78萬元訂金交不動產經紀公司代保管
    後，被告亦無將價金轉交予甲○○之意或舉動，益徵被告於
    主觀上確有為自己不法利益之意圖及背信之犯意甚明。被告
    所辯，均無可採。事證明確，被告犯行，已堪認定。
三、查被告行為後，刑法業於94年2 月2 日經總統以華總一義字
    第09400014901 號令修正公布，並於95年7 月1 日施行，刑
    法施行法第1 條之1 亦於95年6 月14日經總統以華總一義字
    第09500085181 號令公布施行，參酌最高法院95年5 月23日
    刑事庭第8 次會議決議，修正後刑法第2 條第1 項之規定，
    係規範行為後法律變更所生新舊法律比較適用之準據法，於
    新刑法施行後，應適用修正後刑法第2 條第1 項之規定，為
    「從舊從輕」之比較。另於比較時應就罪刑有關之共犯、未
    遂犯、想像競合犯、牽連犯、連續犯、結合犯，以及累犯加
    重、自首減輕暨其他法定加減原因（如身分加減）與加減比
    例等一切情形，本於統一性及整體性原則，綜其全部罪刑之
    結果而為比較。而被告行為後，（一）刑法第33條第5 款由
    「罰金：1 元以上。」，修正為「罰金：新臺幣1 千元以上
    ，以百元計算之。」，經比較新舊法結果，以被告行為時之
    舊法較為有利於被告；（二）罰金罰鍰提高標準條例第2 條
    業已刪除，刑法第41條第1 項前段關於易科罰金之折算標準
    已由舊法之銀元100 元、200 元、300 元修正為新臺幣1000
    元、2000元、3000元，因屬科刑規範事項之變更，其折算標
    準為裁判時所應諭知，自有就新舊法規定比較之必要，經比
    較新舊法結果，以被告行為時之舊法較為有利於被告。因之
    ，經綜合前述各項罪刑法律變更，整體為「從舊從輕」之比
    較結果，應一體適用被告行為時即修正前刑法之規定，合先
    敘明。
四、按「被告行為時我國民法尚無關於信託行為之規定，亦無信
    託法之頒行，通常所謂信託行為，係指信託人將財產所有權
    移轉與受託人，使其成為權利人，以達當事人間一定目的之
    法律行為而言。本件原判決認定自訴人林宜謙購得右開土地
    後，因其地目為「旱」，林宜謙不具自耕農身分，乃信託登
    記有自耕農身分之被告黃基模名下，縱被告違反信託契約之
    約定，將受託登記其名下之部分土地，與他人交換或出售、
    抵押，尚與刑法上侵占罪之侵占自己持有他人之物構成要件
    有間，自難令其負侵占之刑責，應成立刑法第342 條第1 項
    之背信罪」，最高法院85年度台非字第36號判決意旨可資參
    照。是核被告所為，係犯刑法第342 條第1 項之背信罪。爰
    審酌被告並無前科，有臺灣高等法院被告前案紀錄表1 份在
    卷可按，素行尚可，犯罪之動機係因甲○○有遲延繳交貸款
    本息之情形，為避免房地遭拍賣不足額後，其仍須負擔不足
    額部分之債務，且幾經要求甲○○將上開房地再移轉所有權
    登記予第三人，甲○○均遲遲未能覓得適當之人選，始為此
    等犯行，及上開房地之價值非小，犯後並一再否認犯行，未
    見悔意，迄今復未與甲○○達成和解，賠償甲○○之損失等
    一切情狀，量處如主文所示之刑，並諭知易科罰金之折算標
    準，以資懲儆。又「中華民國九十六年罪犯減刑條例」業經
    總統於96年7 月4 日公布，於同年7 月16日施行，被告實行
    本件犯罪之時間係在96年4 月24日以前，復無中華民國九十
    六年罪犯減刑條例所列不予減刑之情形，應依同條例第2 條
    第1 項第3 款之規定，就所受宣告之有期徒刑減其刑期2 分
    之1 ，並諭知易科罰金之折算標準。
據上論斷，應依刑事訴訟法第299 條第1 項前段，刑法第2 條第
1 項前段、第342 條第1 項、修正前第41條第1 項前段，刑法施
行法第1 條之1 ，修正前罰金罰鍰提高標準條例第2 條，中華民
國九十六年罪犯減刑條例第2 條第1 項第3 款、第7 條、第9 條
，判決如主文。
本案經檢察官陳佳宏到庭執行職務。
中    華    民    國    97    年    2     月    15    日
                刑事第十六庭  審判長法  官    白光華
                                    法  官    楊志雄
                                    法  官    曾淑娟
上列正本證明與原本無異。
如不服本判決，應於判決送達後十日內敘明上訴理由，向本院提
出上訴狀（應附繕本），上訴於臺灣高等法院。
                                    書記官    謝雪紅
中    華    民    國    96    年    2     月    18    日
附錄本案論罪科刑法條全文：
中華民國刑法第342條
為他人處理事務，意圖為自己或第三人不法之利益，或損害本人
之利益，而為違背其任務之行為，致生損害於本人之財產或其他
利益者，處5 年以下有期徒刑、拘役或科或併科1 千元以下罰金
。
前項之未遂犯罰之。


司法院資訊處製作；財團法人民間司法改革基金會備份。
